臺灣臺南地方法院民事判決　　　　　　　95年度訴字第1649號
原　　　告　台新國際商業銀行股份有限公司
法定代理人　乙○○
訴訟代理人　戊○○
　　　　　　甲○○
　　　　　　林宏樵
被　　　告　丙○○
　　　　　　丁○○○
上列當事人間請求確認抵押權讓與關係不存在事件，經本院於民
國96年1月23日言詞辯論終結，判決如下：
    主  文
被告丙○○、丁○○○就坐落台南縣善化鎮○○○段六八三之十
、六八三之二十（面積各為二百七十三、四十八平方公尺）地號
土地二筆，設定債權範圍四百二十八分之三百六十、權利價值新
台幣肆佰貳拾捌萬元之抵押權讓與關係及其所讓與之債權不存在
。
被告丁○○○應將上開不動產關於被告丙○○之抵押權設定，於
民國九十年一月十八日以讓與為原因，向台南縣新化地政事務所
所為之抵押權讓與登記予以塗銷。
訴訟費用新台幣參萬陸仟陸佰肆拾元由被告負擔。
    事 實 及 理 由
一、按確認法律關係之訴，非原告有即受確認判決之法律上利益
    者，不得提起之，民事訴訟法第247條第1項前段定有明文。
    又按所謂即受確認判決之法律上利益，係指法律關係之存在
    與否不明確，原告主觀上認為其在法律上之地位有不安之狀
    態存在，且此種不安之狀態，能以確認判決將之除去者而言
    ，故確認法律關係成立或不成立之訴，苟具備前開要件，即
    得謂有即受確認判決之法律上利益，縱其所求確認者為他人
    間之法律關係，亦非不得提起（最高法院52年台上字第1240
    號、42年台上字第1031號判例參照）。查本件原告主張：緣
    訴外人楊驊（原名楊美珍）於民國85年7 月2日邀同被告丙
    ○○為連帶保證人向原告借款新台幣（下同）3,500,000元
    ，但因上開債務已於91年間逾期，迄今仍有1,487,396元，
    及自92年7月12日起至清償日止，按年息百分之8.68計算之
    利息及違約金未償。雖原告於94年間就訴外人楊驊所有坐落
    台南縣善化鎮○○○段683-10、683-20（面積各為273、48
    平方公尺，權利範圍均為全部）地號土地二筆（下簡稱系爭
    土地）予以強制執行，然因訴外人楊驊就系爭土地業於89年
    11 月24日設定本金4,280,000元之第一順位抵押權予被告丙
    ○○及訴外人蕭瓊璋（債權範圍各為428分之360、428分之
    68 ），而被告丙○○復於90年1月18日將其上開抵押權讓與
    其妻即被告丁○○○，致遭執行法院以拍賣底價不足清償優
    先抵押權為由，駁回原告強制執行之聲請（鈞院94年度執字
    第30807號）。惟實則系爭土地之第一順位抵押權人應為被
    告丙○○與訴外人蕭瓊璋，詎被告丙○○於上開借款未正常
    繳息後，為逃避原告之追索，竟與被告丁○○○基於通謀虛
    偽意思表示而將其系爭土地之抵押權讓與其妻丁○○○，致
    使原告難以獲得債權之滿足清償，則依民法第87條第1項規
    定，被告二人間就系爭土地之抵押權讓與及受讓之意思表示
    均屬無效，且依民法第767條、第242條規定，原告並得代位
    被告丙○○請求被告丁○○○塗銷其於90年1月18日以讓與
    為原因向台南縣新化地政事務所所為系爭土地抵押權之讓與
    登記，為此爰依前揭民法第87條第1項、第242條、第767條
    、民事訴訟法第247條等規定提起本件確認訴訟等語，至被
    告雖經合法通知，均未於言詞辯論期日到場，復未提出書狀
    以代陳述，然其迄今仍將系爭土地之抵押權登記在被告丁○
    ○○名下，並未回復為被告丙○○所有，致原告對系爭土地
    之強制執行聲請，仍存有拍賣底價不足清償抵押債權而致拍
    賣無實益之情事，並致原告債權有無法滿足受償之虞，依此
    ，被告二人間就系爭土地是否確存有抵押權讓與契約及所讓
    與之債權存在，當即影響原告就系爭土地之執行債權人之法
    律上地位，而上開不安之狀態，得以本件確認判決除去之，
    撥諸前揭規定及說明，原告提起本件確認之訴，應有受確認
    判決之法律上利益，應予准許，合先敘明。
二、本件被告丙○○、丁○○○經合法通知，均未於言詞辯論期
    日到場，核無民事訴訟法第386條各款所列情形，爰依原告
    聲請，由其一造辯論而為判決。
三、原告起訴主張：緣訴外人楊驊（原名楊美珍）於85年7月2日
    邀同被告丙○○為連帶保證人向原告借款3,500,000元，約
    定利息按原告基本放款利率加計年息百分之1.33計算，及其
    逾期在6個月以內者，按上開利率之一成，逾期在6個月以上
    者，其超過6個月部分，按上開利率之二成計付違約金，自
    借款日起以每月為一期，按期平均攤還本息。惟訴外人楊驊
    自91年9月份起即未依約按期繳款，依上開借款契約約定，
    其債務視為全部到期，借款人及連帶保證人等自應連帶清償
    全部本金、利息及違約金，亦即被告丙○○應與訴外人楊驊
    負同一清償責任，雖原告對彼二人聲請支付命令，並經鈞院
    以92年度促字第7993號准予核發且告確定後，然訴外人楊驊
    及被告丙○○迄今尚有1,487,396元，及自92年7月12日起至
    清償日止，按年息百分之8.68計算之利息及違約金未償。又
    原告雖於94年間就訴外人楊驊所有坐落台南縣善化鎮○○○
    段683-10、683-20（面積各為273、48 平方公尺，權利範圍
    均為全部）地號土地二筆（即系爭土地）予以強制執行，然
    因訴外人楊驊就系爭土地業於89年11月24日設定本金4,280,
    000元之第一順位抵押權予被告丙○○及訴外人蕭瓊璋（債
    權範圍各為428分之360、428分之68），而被告丙○○復於
    90年1月18日將其上開抵押權讓與其妻即被告丁○○○，致
    遭執行法院以拍賣底價不足清償優先抵押權為由，駁回原告
    強制執行之聲請（鈞院94年度執字第30807號）。然實則系
    爭土地之第一順位抵押權人應為被告丙○○與訴外人蕭瓊璋
    ，詎被告丙○○於上開借款未正常繳息後，為逃避原告之追
    索，竟與被告丁○○○基於通謀虛偽意思表示而將其系爭土
    地之抵押權讓與其妻丁○○○，致使原告難以獲得債權之滿
    足清償，則依民法第87條第1項規定，被告二人間就系爭土
    地之抵押權讓與及受讓之意思表示均屬無效，且依民法第
    767條、第242條規定，原告並得代位被告丙○○請求被告丁
    ○○○塗銷其於90年1月18日以讓與為原因向台南縣新化地
    政事務所所為系爭土地抵押權之讓與登記，為此爰依前揭民
    法第87條第1項、第242條、第767條等規定提起本件訴訟，
    並聲明求為判決如主文第一、二項所示等情；被告則經合法
    通知，均未於言詞辯論期日到庭，亦未提出書狀以代陳述。
四、按表意人與相對人通謀而為虛偽意思表示者，其意思表示無
    效，民法第87條第1項前段定有明文，且第三人主張表意人
    與相對人通謀而為虛偽意思表示者，該第三人應負舉證之責
    （最高法院48年台上字第29號判例意旨參照）。次按當事人
    對於他造主張之事實，於言詞辯論時不爭執者，視同自認。
    又當事人對於他造主張之事實，已於相當時期受合法之通知
    ，而於言詞辯論期日不到場，亦未提出準備書狀爭執者，準
    用第一項之規定，民事訴訟法第280條第1項前段、第3項亦
    定有明文。是以，當事人於訴訟上所為之自認或對他造主張
    之事實不爭執者，於辯論主義所行之範圍內自有拘束法院之
    效力（另參最高法院93年度台上字第1888號判決要旨）。查
    原告主張之事實，業據其提出借據一份、本院92年度促字第
    7993號支付命令及其確定證明書各一份、系爭土地登記謄本
    及其異動索引二份、本院民事執行處94年度執字第30807號
    通知影本一份、被告丙○○及訴外人楊驊之財產歸屬資料清
    單二份等文件為證，其中關於被告丙○○確原為系爭土地之
    抵押權人，然被告二人於90年1月15日以讓與為原因，向台
    南縣新化地政事務所申請將上開抵押權利變更為被告詹玉花
    名義，經該事務所審核後而將該抵押權之權利人變更為被告
    丁○○○等事實，復經本院向台南縣新化地政事務所函查屬
    實，有該所95年11月30日所登字第0950009223號函及其附件
    在卷可稽，雖被告均未到場爭執，亦未提出書狀以供本院斟
    酌，惟依上開證據資料及前揭民事訴訟法第280條第3項規定
    意旨，已堪信原告之主張為真實。從而，揆諸前揭民法第87
    條第1項前段之說明，原告訴請確認被告二人就系爭土地抵
    押權之讓與契約關係及其所讓與之債權不存在，並爰依民法
    第767條、第242條等規定，代位被告丙○○請求被告丁○○
    ○應就系爭土地之抵押權讓與登記予以塗銷等情，自屬有據
    ，應予准許，爰判決如主文第一、二項所示。
五、據上論結，原告之訴為有理由，依民事訴訟法第385條第1項
    前段、第78條、第85條第1項、第87條第1項，判決如主文。
中　　華　　民　　國　　96　　年　　1 　　月　　31　　日
                  民事第三庭    法　官　林彥君
以上正本係照原本作成
如對本判決上訴，須於判決送達後20日內向本院提出上訴狀
中　　華　　民　　國　　96　　年　　1 　　月　　31　　日
                                書記官　張豐榮
